臺灣士林地方法院刑事判決　　　　　　　　　　　　　九十二年度易字第五二五號
　　公　訴　人　臺灣士林地方法院檢察署檢察官
　　被　　　告　甲○○
　　　　　　　　乙○○
右列被告等因家庭暴力罪之傷害案件，經檢察官提起公訴（九十一年度偵字第九一七
八號），本院判決如左：
    主  文
甲○○傷害人之身體，處拘役參拾日，如易科罰金以參佰元折算壹日。
乙○○無罪。
    事  實
一、甲○○為乙○○之配偶（現已離婚），為家庭暴力防治法所稱家庭成員。二人素
    不睦，於民國九十一年八月十五日凌晨五時許（起訴書誤載為下午四時許），在
    台北市○○區○○路二段三一三號十一樓之二住處，復起勃谿，甲○○質疑乙○
    ○頸間項鍊來源，拉扯乙○○頸間項鍊及襯衫之際，竟基於普通傷害之犯意，順
    勢以指甲抓傷乙○○胸部，致乙○○受有右側胸部抓裂傷二公分之傷害。
二、案經告訴人乙○○訴由台北市政府警察局內湖分局報請台灣士林地方法院檢察署
    檢察官偵查起訴。
    理  由
壹、有罪部分（被告甲○○被訴傷害部分）：
  一、訊之被告甲○○固不否認於前揭時地與與告訴人乙○○有所爭執，但矢口否認
      有何傷害之犯行，辯稱：與告訴人乙○○為夫妻，但有多起訴訟紛爭，早已形
      同陌路，當日伊擬與告訴人乙○○談判，雖有拉住衣角，擋住去路之行為，但
      絕無任何傷害犯行云云，惟查：
    （一）被告甲○○於右揭時地如何與告訴人乙○○有所爭執，又如何拉扯告訴人
          乙○○頸間項鍊及襯衫之際，順勢以指甲抓傷告訴人乙○○胸部，致告訴
          人乙○○受有右側胸部抓裂傷二公分傷害之事實，業據告訴人乙○○指述
          綦詳，核其指述復與下列跡證相符：
          I卷附財團法人國泰綜合醫院內湖分院九十一年八月十九日立具之家庭暴
            力事件驗傷診斷書一紙，載明「告訴人乙○○受右側胸部抓裂傷，約二
            公分，致傷可能原因為抓傷，推定受傷時間四天前」等情，經本院函詢
            該院上開診斷書上記載致傷之可能原因「抓傷」及推斷受傷時間「四天
            前」，究係出於告訴人乙○○主訴抑或醫師依專業判斷所認定，該院亦
            回覆：「查患者於93（應係91之誤載）‧08‧19因傷至本院求診，據患
            者主訴受傷發生時間為四天前，經醫師檢查右前胸口有一處約二公分抓
            傷破皮之傷口，診斷後確定並非就醫當日發生之新傷口」等語，此有該
            院九十三年四月二十六日（93）湖行字第一四八號函為憑，此外，復有
            告訴人乙○○九十一年八月十九日顯示右側胸口受有傷害之照片二紙可
            稽，足徵告訴人乙○○指述九十一年八月十九日前數日胸口遭人抓傷之
            情節，並非子虛。
          II證人丙○○即被告甲○○、告訴人乙○○之女結證稱：犯發當時，伊在
            睡夢中，房門經告訴人乙○○以鑰匙打開，目擊被告甲○○一手拉住告
            訴人乙○○胸口衣服，一手拉住告訴人乙○○的手，告訴人乙○○的襯
            衫似乎在左胸口的扣子邊有破等情在卷（參見本院九十三年十月二十日
            審判筆錄），其所述目擊情節足資證明被告甲○○與告訴人乙○○二人
            當日不僅有言語衝突，被告甲○○肢體亦有碰觸告訴人乙○○人身及衣
            物。
          III本院勘驗被告甲○○所提案發現場實況錄音顯示，被告甲○○與告訴人
            乙○○有所爭執，大部分是被告甲○○懷疑告訴人乙○○有外遇而有所
            怨懟，而告訴人乙○○則拒絕回應為多，若有所回答亦聲音低沈，難以
            辨明，此有本院九十三年四月二十七日勘驗筆錄可憑，其中被告甲○○
            與告訴人乙○○並有如下對話：「告訴人乙○○：『你敢動我媽媽的項
            鍊看看。』被告甲○○：『這條項鍊是我們結婚買的，哈（台語）？還
            是我媽媽買送你的？（皆下來沈默前後時間約六秒）。我今天是要好好
            跟你談話，是誰送你的？』」，顯然案發當時被告甲○○質疑告訴人謝
            文雄所戴項鍊來源乃外遇對象，情緒激動難免，告訴人乙○○指稱被告
            甲○○當時拉扯其胸口衣服及項鍊，抓傷其胸口等節，衡與經驗法則並
            無不合。
          Ⅳ案發當日上開處所大樓電梯錄影監視系統光碟，經本院勘驗，制有筆錄
            節錄如下：
              五時二十五分二秒時，告訴人乙○○進入大樓電梯之影像，當時其
              穿著紅白相間之條紋短袖襯衫，當時胸前鈕釦有扣好。
              （以下略過）
              五時四十六分五十三秒時，電梯開啟大於一個人寬度，告訴人謝文
              雄站在電梯門口，其胸前襯衫敞開，正要邁步進入電梯，被告甲○○
              尾隨在被告乙○○之後，告訴人乙○○在胸部中央部位有一黑點，該
              黑點看不出傷痕或是項鍊等飾物。
              （以下略過）
              六時四分十六秒時，告訴人乙○○在社區之電梯內，但上衣已更換
              為藍白格子之短袖襯衫，上面約三顆鈕釦未扣，面對電梯整容鏡，翻
              開襯衫右襟檢視其右胸部位，但因影像清晰度關係，看不出胸部有無
              傷口。
              綜上光碟內容所示，核與被告甲○○、告訴人乙○○一致供稱：告訴
              人乙○○當日凌晨五時許始返家，返家後二人爭執，告訴人乙○○旋
              即搭乘電梯離開現場，被告甲○○尾隨，嗣告訴人乙○○前往他處更
              衣，復又返家等節相符，而觀諸此段時間光碟錄影畫面，可徵告訴人
              乙○○第一次返家之際，衣著整齊，但離開現場時，則襯衫敞開，推
              斷胸口衣物曾遭拉扯，衡與常情相合；至於告訴人乙○○離開現場時
              胸口是否有傷，雖無從自影像中清晰得知，然就告訴人乙○○離開現
              場時胸口有黑點，二度返家之際，又對鏡翻開襯衫右襟檢視右胸部位
              以觀，告訴人乙○○二度返家時胸口有所異樣，應無疑義，否則告訴
              人乙○○當亦不致於電梯間內翻看自己胸口。
          Ⅴ扣案告訴人乙○○襯衫一件，經本院當庭勘驗結果：「扣案之襯衫為紅
            白相間之條紋短袖襯衫，在左襟有破處，有直條長度約三十八公分之破
            損，破損之邊緣不整齊，左襟撕裂處起點在第二個鈕釦孔中約至第七個
            鈕釦孔。右襟第三個鈕釦已經不見了，在第四個鈕釦及第五個鈕釦之間
            有L型的破損一處，長度約三公分，寬度約二公分，破損處缺口均不整
            齊。另外在第七個鈕釦以下有二處各長約十公分，走向均為不規則之破
            損」，制有九十三年四月七日勘驗筆錄足憑，堪認此襯衫確有撕裂所造
            成之破損，而此襯衫之形式，與前揭錄影帶中案發時告訴人乙○○所著
            衣物相同，應認扣案襯衫即為被告乙○○案發時所著襯衫，參酌證人謝
            雅群證述目擊被告甲○○拉扯告訴人乙○○胸口衣物等情，及前揭光碟
            錄影顯示告訴人乙○○案發前衣著整齊，案發後甫離現場，襯衫竟敞開
            等情推斷，該襯衫之撕裂破損之時間確在案發之時，亦與告訴人乙○○
            指稱被告甲○○拉扯項鍊、襯衫等情若合符節。
    （二）被告甲○○就上開證據所示之證明力雖均有所爭執，並稱：告訴人乙○○
          之指述純屬誣陷；證人丙○○之證詞有所偏袒；而前開驗傷診斷證明書之
          記載不足以證明告訴人乙○○於案發當日受傷，其傷勢應係自行造成用以
          入伊於罪；至於電梯錄影光碟顯示告訴人乙○○翻看檢視胸部，更屬矯揉
          造態；此外，襯衫則係告訴人乙○○擅加撕裂云云，然此均未據其提出任
          何證據足資為上開稽證之反證，空言辯解，無非卸責之詞，不足以削減上
          開證據之證明力。綜上證據，被告甲○○於案發時間與告訴人乙○○發生
          衝突，其肢體復碰觸拉扯告訴人乙○○之項鍊、襯衫胸口，而告訴人謝文
          雄之襯衫旋於案發後破損，胸口甫於案發後一小時左右即有異樣，經驗傷
          確認約為犯發當時之傷勢，凡此稽證，實已無從另為被告甲○○有利之推
          定，被告甲○○拉扯告訴人乙○○頸間項鍊及襯衫之際，基於普通傷害之
          犯意，順勢以指甲抓傷告訴人乙○○胸部，致告訴人乙○○受有右側胸部
          抓裂傷二公分傷害之犯行，洵堪認定。
  二、核被告甲○○所為，係犯刑法第二百七十七條第一項之普通傷害罪。被告甲○
      ○與告訴人乙○○案發時為配偶，二人應為家庭暴力防治法第三條第一款所稱
      之家庭成員，而被告甲○○所為係屬家庭暴力防治法第二條第二項之家庭暴力
      罪。爰審酌被告甲○○長期因婚姻問題，罹有憂鬱症合併自律神經失調，此有
      財團法人國泰綜合醫院內湖分院北市衛醫字第1101110017號診斷證明書在卷可
      參，犯罪時又與其配偶乙○○爭執，情緒激動難免，以暴力手段解決家庭糾紛
      固有不該，然念告訴人乙○○所受傷害不重等一切情狀，量處如被告所示之刑
      ，並諭知易科罰金之折算標準。
  三、公訴意旨另謂：被告甲○○於九十一年八月十五日凌晨五時許（起訴書誤植為
      下午四時許），在前揭住處因細故起爭執，被告甲○○竟基於毀損犯意，徒手
      抓扯告訴人乙○○胸部，致告訴人乙○○之襯衫破損，因認被告甲○○涉有刑
      法第三百五十四條毀損罪嫌，與前揭本院論罪科刑之傷害罪部分，乃一行為觸
      犯數罪名，為想像競合犯等語。惟：
   （一）按告訴乃論之罪，其告訴應自得為告訴之人知悉犯人之時起，於六個月內
         為之，此為刑事訴訟法第二百三十七條第一項定有明文。
   （二）查本件公訴人指告甲○○涉嫌毀損，認係犯刑法第三百五十四條之罪，依
         同法第三百五十七條之規定，須告訴乃論。而告訴人乙○○指稱被告宋玉
         菁於九十一年八月十五日拉扯毀損其襯衫，亦係當日即知悉犯人為被告宋
         玉菁，然遲至九十二年四月三日始向台灣士林地方法院檢察署提出告訴（
         見偵查卷第一三六頁），顯已罹六個月之告訴期間，惟公訴人既認被告宋
         玉菁所涉毀損罪嫌與前揭經本院論科之傷害部分有想像競合裁判上一罪關
         係，爰不另為不受理之諭知。
乙、無罪部分（被告乙○○被訴傷害部分）：
  一、公訴意旨略以：被告乙○○於九十一年八月十五日凌晨五時許（起訴書誤載為
      下午四時許）在台北市○○區○○路二段三一三號十一樓之二住處與告訴人甲
      ○○因細故而爭執，被告乙○○下樓外出，告訴人甲○○乃尾隨追趕，雙方在
      ，致告訴人甲○○受有上臂扭傷及鈍傷之傷害，因認被告乙○○涉有刑法第二
      百七十七條第一項傷害罪嫌。
  二、按對於現在不法之侵害，而出於防衛自己或他人權利之行為，不罰；刑法第二
      十三條前段定有明文。此種該當犯罪構成要件之權利行使行為，究其要件，主
      觀上，行為人必須出於防衛意思而為之，而此防衛行為客觀上必須係針對現在
      不法之人力侵害所為，屬客觀必要，非屬權利濫用者，始足當之。
  三、查本件公訴人指被告乙○○涉有傷害罪嫌，係以告訴人甲○○之指述，與其所
      指述相符之財團法人國泰綜合醫院內湖分院九十一年八月十五日立具之家庭暴
      力事件驗傷診斷證明書、前揭處所大樓錄影監視系統光碟為論，固非無據，然
      ：
    （一）訊之被告乙○○堅決否認有何傷害犯行，始終辯稱：案發當時，伊自住處
          搭乘電梯至中庭，告訴人甲○○尾隨而來，不讓伊離去，並在大門口擋住
          去路，拉住衣服，伊為求脫身，基於正當防衛，盡量撥開告訴人甲○○的
          手，牽扯約三十秒至一分鐘，俟其之不備，伊始能脫身等語。核其所辯，
          與告訴人甲○○指述：「…後來乙○○就要離開，我趕快回去拿小包包追
          上他，一直到中庭」、「在中庭我沒有拉乙○○，一直到乙○○在後門要
          離開時，我有拉住他，他就兩手抓住我的手，把我推開」、「到中庭時，
          我已擋住他的去路，他為了要出去就把我推開」等情（見本院九十三年十
          月二十日審判筆錄），其中，就被告乙○○在上揭處所之中庭遭告訴人宋
          玉菁攔堵，被告乙○○在門口處為求離去，與告訴人甲○○肢體有所接觸
          等節，被告乙○○與告訴人甲○○之陳述尚相符合。
    （二）參酌卷附前揭處所大樓錄影監視系統光碟內容：
          （九十一年八月十五日，以下略）五時五十分二十六秒：被告乙○○與
          告訴人甲○○在社區大門口前，大門鐵門是關閉狀態，告訴人甲○○在前
          ，被告乙○○在後，面對大門，其二人有無肢體上的接觸，因影像清晰度
          之關係，尚無法分辨。
          五時五十分二十八秒：被告乙○○與告訴人甲○○在鐵門前，均側身面
          對鐵門，二人兩兩相對，且二人之雙手有互相交錯接處之情形。但因影像
          清晰度之關係，二人如何拉扯，則上無從分辨。至於告訴人甲○○之位置
          則稍微靠近鐵門一點。
          五時五十分二十九秒至五時五十分三十三秒：二人位置及情形同所示
          。
          五時五十分三十四秒：二人仍然在社區大門之鐵門前，告訴人甲○○則
          側背著大門，二人兩兩相對，且彼此之雙手均有互相接觸之情形，且平舉
          之高度已達肩部。
          五時五十分三十五秒：二人之位置與雙手接觸之情形同所示，只是雙
          手之高度已從肩膀壓低至胸部之位置。
          五時五十分三十六秒：告訴人甲○○在靠近鐵門處，被告乙○○則以跑
          步姿態要朝大門之反方向跑去。」（以上見本院九十三年四月七日勘驗筆
          錄）益徵被告乙○○確因告訴人甲○○在大門口攔堵，雙手與告訴人宋玉
          菁之雙手有所接觸，從肩部高度下壓至胸部高度，時間約八秒鐘。
    （三）被告乙○○與告訴人甲○○上肢既有所接觸，高度由肩部下壓至胸部，顯
          然被告乙○○確有對告訴人甲○○之上肢施力，致受有上臂扭傷及鈍傷之
          傷害，則有財團法人國泰綜合醫院內湖分院九十一年八月十五日立具之家
          庭暴力暴力事件驗傷診斷證明書在卷可稽。
  四、綜上，堪認被告乙○○有右揭時地確有該當於傷害罪構成要件之行為。而被告
      乙○○此行為，是否屬於刑法上所謂之正當防衛，茲依前揭說明，論述如下：
    （一）存在現在不法之人力侵害：查本案肇因於告訴人甲○○於案發地點阻止被
          告乙○○離開現場，拉扯被告乙○○衣服及擋住去路之行為，除為被告謝
          文雄所一再持為辯解者外，復為告訴人甲○○所自承，其阻止被告乙○○
          離去之行為，手段之強度及時間之久暫雖未達刑法第三百零二條剝奪他人
          行動自由罪之程度，仍應認係對被告乙○○人身法益之不法侵害，被告謝
          文雄與告訴人甲○○肢體接觸時，正係告訴人甲○○擋住其去路時，業如
          前揭錄影光碟所示，足見上開不法之侵害於被告乙○○與告訴人甲○○肢
          體接觸時仍現實存在。
    （二）防衛行為針對上開不法侵害，核屬客觀必要，且非權利濫用：被告乙○○
          為圖離開現場而與告訴人甲○○有肢體衝突，此為被告乙○○、告訴人宋
          玉菁所一致供承，核諸現場情況，清晨大樓中庭，除管理員外並無他人，
          被告乙○○案發前即遭告訴人甲○○尾隨，不讓其離去，被告乙○○曾委
          該管理員報警，為其所拒等情，除為被告乙○○所供述外，告訴人甲○○
          亦不否認，此際，以理智第三者之客觀立場而言，被告乙○○以上肢壓制
          告訴人甲○○上肢約八秒鐘，藉以排除拉扯及擋住去路，選擇如此之手段
          ，應可認係同等有效中最小損害之防衛手段，要無權利之濫用可言。
    （三）行為人出於防衛意思：被告乙○○與告訴人甲○○肢體接觸之行為，固然
          造成告訴人甲○○受有上臂扭傷及鈍傷之傷害，然衡諸二人性別、身高及
          體型，苟被告乙○○於防衛之意思外，另有挾怨加害於告訴人甲○○身體
          之意思，其出手之時間不會如此短暫，手段應不致如此溫和，傷勢恐亦遠
          甚於告訴人甲○○所指控者。被告乙○○上開行為出於防衛之意思，洵堪
          認定。
     核諸前揭論述，公訴人所指被告乙○○傷害行為，堪認係為排除告訴人甲○○不
     法侵害其人身法益之正當防衛行為，依刑法第二十三條前段之規定，其行為不罰
     ，應為無罪之諭知。
  五、告訴意旨另謂：被告乙○○於九十一年八月十五日凌晨五時許在前揭住處，與
      被告宋玉而爭執，竟基於普通傷害之犯意，將告訴人甲○○雙手扭傷，致告訴
      人甲○○受有上臂扭傷及鈍傷之傷害，因認被告乙○○涉有刑法第二百七十一
      條第一項傷害罪嫌云云。惟本件公訴人指述被告乙○○於前揭住處之中庭涉有
      傷害罪嫌部分，既經本院為無罪之諭知，告訴人甲○○所指被告乙○○於前揭
      得審究，附此敘明。
據上論斷，應依刑事訴訟法第二百九十九條第一項前段、第三百零一條第一項，刑法
第二百七十七條第一項、第四十一條第一項前段，罰金罰鍰提高標準條例第一條前段
、第二條，判決如主文。
本案經檢察官鄭世揚到庭執行職務
中　　　華　　　民　　　國　　九十三　　年　　　十一　　月　　 三   　　日
                                   臺灣士林地方法院刑事第七庭
　　                                     審判長法官  王梅英
                                             法  官  劉秉鑫
                                             法  官  楊得君
右正本證明與原本無異。
如不服本判決，應於判決送達後十日內，向本院提出上訴狀。
                                             書記官  曾韻蒔
中　　　華　　　民　　　國　　九十三　　年　　　十一　　月　　 三   　　日
附錄本案論罪科刑法條全文：
中華民國刑法第二百七十七條第一項：
(普通傷害罪)
傷害人之身體或健康者，處三年以下有期徒刑、拘役或一千元以下罰金。
